臺灣臺中地方法院宣示判決筆錄　　　　　96年度易字第2613號
公　訴　人　臺灣臺中地方法院檢察署檢察官
被　　　告　丙○○
選任辯護人　謝英吉律師
被　　　告　甲○○
選任辯護人　蔡志忠律師
上列被告等因重利案件，經檢察官提起公訴（九十六年度偵字第
五０一八、一一三三五、一一四八六號）及移送併辦（九十六年
度偵字第一五０五九號）並聲請認罪協商，本院裁定進行認罪協
商程序後，於中華民國九十六年十月十七日下午四時，在本院刑
事第四法庭宣示判決，出席職員如下：
　　法　官　林學晴
　　書記官　賴淵瀛
　　通　譯
法官起立朗讀判決主文、犯罪事實要旨、處罰條文、附記事項，
及告以上訴限制、期間並提出上訴狀之法院，且諭知記載其內容
：
一、主    文：
    丙○○共同連續乘他人急迫，貸以金錢，而取得與原本顯不
    相當之重利，處有期徒刑拾月，減為有期徒刑伍月，如易科
    罰金，以銀元佰元即新臺幣玖佰元折算壹日。又共同乘他
    人急迫，貸以金錢，而取得與原本顯不相當之重利，處有期
    徒刑肆月，如易科罰金，以新臺幣壹仟元折算壹日，減為有
    期徒刑貳月，如易科罰金，以新臺幣壹仟元折算壹日。應執
    行有期徒刑陸月，如易科罰金，以銀元佰元即新臺幣玖佰
    元折算壹日。並向財團法人犯罪被害人保護協會臺灣臺中分
    會支付新臺幣壹拾伍萬元。
    甲○○共同連續乘他人急迫，貸以金錢，而取得與原本顯不
    相當之重利，處有期徒刑捌月，減為有期徒刑肆月，如易科
    罰金，以銀元佰元即新臺幣玖佰元折算壹日。又共同乘他
    人急迫，貸以金錢，而取得與原本顯不相當之重利，處有期
    徒刑肆月，如易科罰金，以新臺幣壹仟元折算壹日，減為有
    期徒刑貳月，如易科罰金，以新臺幣壹仟元折算壹日。應執
    行有期徒刑伍月，如易科罰金，以銀元佰元即新臺幣玖佰
    元折算壹日。並向財團法人犯罪被害人保護協會臺灣臺中分
    會支付新臺幣伍萬元。
二、犯罪事實要旨：
　(一)丙○○、甲○○二人前因重利案件，均經本院於民國九十六
  　年三月十二日以九十六年度易字第七００號各判處有期徒刑
    五月，甫於九十六年四月九日確定在案（於本件均不構成累
    犯）。
　(二)丙○○、甲○○及真實姓名、年籍不詳，綽號「小張」之成
　　年男子，共同基於乘他人急迫貸以金錢，而取得與原本顯不
　　相當之重利之概括犯意聯絡，以由丙○○提供不知情之李彤
　　恩（後改名李軒儀，另由臺灣臺中地方法院檢察署檢察官以
    九十六年度偵字第三五九五、六六二七號為不起訴處分）設
    於臺中縣大里大新街郵局之帳戶號碼：00000000000000號帳
    戶，而由甲○○及真實姓名、年籍不詳，綽號「小張」之成
    年男子負責放貸資金與收取利息之方式，趁如附表所示之被
    害人乙○○、己○○、戊○○及丁○○亟需用錢之際，連續
    於如附表編號１至３所示之時間，在如附表編號１至３所示
    地點，貸與如附表編號１至３所示之金錢，約定如附表編號
    １至３所示利息，並收取如附表編號１至３所示之擔保（詳
    細犯罪時間、犯罪地點、被害人、借貸金額、約定利息及擔
    保品，均詳如附表編號１至３所示），而取得與原本顯不相
    當之重利，所得款項則由丙○○提領後，再朋分花用。
　(三)又丙○○承接前開重利之概括犯意，乘何明照亟需用錢之際
    ，在如附表編號４所示之時間、地點貸與如附表編號４所示
    之金錢，並收取如附表編號４所示之利息，復約定如附表編
    號４所示之物品擔保，並約定何明照應按期將利息匯入上開
    「李彤恩」之郵局帳戶內，而取得與原本顯不相當之重利。
  (四)另丙○○、甲○○及真實姓名、年籍不詳，綽號「小張」之
    成年男子，另共同基於乘他人急迫貸以金錢，而取得與原本
    顯不相當之重利之犯意聯絡，利用被害人庚○○急於清償信
    用卡借款之窘境，於如附表編號５所示之時間，在如附表編
    號５所示地點，貸與如附表編號５所示之金錢，約定如附表
    編號５所示利息，並收取如附表編號５所示之擔保（詳細犯
    罪時間、地點、被害人、借貸金額、約定利息及擔保品，均
    詳如附表編號５所示），而再度取得與原本顯不相當之重利
    。案經臺中市警察局第五分局、臺中市警察局報請臺灣臺中
    地方法院檢察署檢察官偵查起訴。
三、處罰條文：
    刑法第三百四十四條。
四、附記事項：
  (一)本件涉及新舊法比較部分：
  1.按被告丙○○於如附表編號１至４所示之行為、被告甲○○
    於如附表編號１至３所示之行為後，九十四年二月二日修正
    公布之刑法，業於九十五年七月一日施行，新刑法第二條第
    一項之規定，係規範行為後法律變更所生新舊法律比較適用
    之準據法，於新刑法施行後，應適用新刑法第二條第一項之
    規定，為「從舊從輕」之比較。查刑法第三百四十四條之重
    利罪，其法定罰金刑部分為得併科一千元以下罰金，然被告
    二人行為後，於九十五年六月十四日增訂刑法施行法第一條
    之一，並規定：「中華民國九十四年一月七日刑法修正施行
    後，刑法分則編所定罰金之貨幣單位為新臺幣。九十四年一
    月七日刑法修正時，刑法分則編未修正之條文定有罰金者，
    自九十四年一月七日刑法修正施行後，就其所定數額提高為
    三十倍。但七十二年六月二十六日至九十四年一月七日新增
    或修正之條文，就其所定數額提高為三倍。」，且九十四年
    二月二日公布，九十五年七月一日施行之刑法第三十三條第
    五款修正為：「主刑之種類如下：‧‧五、罰金：新臺幣一
    千元以上，以百元計算之。」，是依修正後之法律，刑法第
    三百四十四條重利罪所得科處之罰金刑最高為新臺幣三萬元
    、最低為新臺幣一千元；而被告丙○○於如附表編號１至４
    所示之行為、被告甲○○於如附表編號１至３所示之行為時
    適用之罰金罰鍰提高標準條例第一條前段規定：「依法律應
    處罰金、罰鍰者，就其原定數額得提高為二倍至十倍。但法
    律已依一定比率規定罰金或罰鍰之數額或倍數者，依其規定
    。」、現行法規所定貨幣單位折算新臺幣條例第二條規定：
    「現行法規所定金額之貨幣單位為圓、銀元或元者，以新臺
    幣之三倍折算之。」，及修正前刑法第三十三條第五款規定
    ：「主刑之種類如下：‧‧‧五、罰金：一元以上。」，是
    依被告二人此部分行為時之法律，刑法第三百四十四條重利
    罪所得科處之罰金刑最高為新臺幣三萬元、最低為新臺幣三
    十元。因此，比較上述修正前、後之刑罰法律，自以被告二
    人行為時即修正前關於科處罰金刑之法律較有利於被告。而
    揆諸前揭修正後刑法第二條第一項規定之「從舊從輕」原則
    ，被告二人此部分之行為自應適用其行為時之法律，即修正
    前刑法之相關規定及修正刪除前罰金罰鍰提高標準條例第二
    條規定，予以論處。
  2.刑法第二十八條原規定：「二人以上共同『實施』犯罪之行
    為者，皆為共同正犯。」，新法修正為：「二人以上共同『
    實行』犯罪之行為者，皆為共同正犯。」，將舊法之「實施
    」修正為「實行」。原「實施」之概念，包含陰謀、預備、
    著手及實行等階段之行為，修正後僅共同實行犯罪行為始成
    立共同正犯。是新法共同正犯之範圍已有限縮，排除陰謀犯
    、預備犯之共同正犯。新舊法就共同正犯之範圍既因此而有
    變動，自屬犯罪後法律有變更，而非僅屬純文字修正，應有
    新舊法比較適用之問題（最高法院九十六年度臺上字第九三
    四、一三二三號判決參照）。而本件被告丙○○、甲○○與
    共犯即綽號「小張」之成年男子就附表編號１至３及編號５
    所示之犯行，既屬實行犯罪行為之正犯，經比較修正前後之
    規定，均應依第二十八條規定論擬。
  3.刑法第五十六條原規定：「連續數行為而犯同一之罪名者，
    以一罪論。但得加重其刑至二分之一。」，惟被告丙○○、
    於如附表編號１至４所示之行為、被告甲○○於如附表編號
    １至３所示之行為後，新修正刑法已刪除第五十六條連續犯
    之規定，此刪除雖非犯罪構成要件之變更，但顯已影響行為
    人刑罰之法律效果，自屬法律有變更，合先敘明。而本件被
    告丙○○所犯如附表編號１至４所示之四次重利犯行、被告
    甲○○所犯如附表編號１至３所示之三次重利犯行，依行為
    時之舊法，僅分別論以一重利罪，並得加重其刑至二分之一
    ；而依裁判時之新法，被告丙○○、甲○○二人前開犯行，
    即須分論併罰，是比較新、舊法之結果，自以被告丙○○所
    犯如附表編號１至４所示之四次重利犯行、被告甲○○所犯
    如附表編號１至３所示之重利犯行之行為時之法律，較有利
    於被告二人。
　4.又被告丙○○於如附表編號１至４所示之行為、甲○○二人
    於如附表編號１至３所示之行為時之刑法第四十一條第一項
    前段規定：「犯最重本刑為五年以下有期徒刑以下之刑之罪
    ，而受六個月以下有期徒刑或拘役之宣告，因身體、教育、
    職業、家庭之關係或其他正當事由，執行顯有困難者，得以
    一元以上三元以下折算一日，易科罰金」；又被告二人行為
    時之易科罰金折算標準，修正前罰金罰鍰提高標準條例第二
    條前段〈業於九十五年五月十七日刪除，九十五年七月一日
    施行〉規定，就其原定數額提高為一百倍折算一日，則本件
    被告丙○○於如附表編號１至４所示之行為、甲○○二人於
    如附表編號１至３所示之行為時之易科罰金折算標準，應以
    銀元三百元折算一日，經折算為新臺幣後，應以新臺幣九百
    元折算為一日。惟九十五年七月一日施行之刑法第四十一條
    第一項前段則規定：「犯最重本刑為五年以下有期徒刑以下
    之刑之罪，而受六個月以下有期徒刑或拘役之宣告者，得以
    新臺幣一千元、二千元或三千元折算一日，易科罰金。」，
    比較修正前後之易科罰金折算標準，以九十五年七月一日修
    正公布施行前之規定，較有利於被告，故就被告丙○○、甲○○此部分所犯之罪，應依修正前刑法第四十一條第一項前
    段、修正刪除前罰金罰鍰提高標準條例第二條規定，諭知易
    科罰金之折算標準。（另就其所犯如附表編號５所示之罪，
    因係刑法第四十一條第一項前段修正施行後、刑法施行法第
    一條之一增訂後所犯，自應逕依該二條項之規定諭知易科罰
    金之折算標準。）
  5.另依刑法第五十一條定應執行刑時，「裁判確定前犯數罪，
　　其中一罪在新法施行前者，亦同（即亦應為新舊法比較）。
　　」最高法院九十五年五月二十三日第八次刑事庭會議決議可
  　資參照。本件被告丙○○、甲○○二人於如附表編號所示之
    行為後，刑法第五十一條業於九十四年一月七日修正公布，
    依刑法施行法第十條之一之規定，自九十五年七月一日施行
    ，修正前刑法第五十一條規定：「數罪併罰，分別宣告其罪
    之刑，依左列各款定其應執行者：」，其中第五款規定：「
    宣告多數有期徒刑者，於各刑中之最長期以上，各刑合併之
    刑期以下，定其刑期。但不得逾二十年。」；修正後刑法第
    五十一條第五款規定：「宣告多數有期徒刑者，於各刑中之
    最長期以上，各刑合併之刑期以下，定其刑期。但不得逾三
    十年。」比較結果，修正後刑法並非較有利於行為人，依刑
    法第二條第一項前段之規定，仍應依修正前刑法，定其應執
    行之刑。且關於定執行刑之易科罰金折算標準，如前所述，
    以舊法之規定對被告較為有利，應適用修正前刑法第四十一
    條第一項前段、修正刪除前罰金罰鍰提高標準條例第二條之
    規定，諭知以銀元三百元即新臺幣九百元（刑法施行法第一
    條之一第一項參照）折算一日為易科罰金之折算標準，併予
    敘明。
  (二)核被告丙○○、甲○○二人所為，均係犯刑法第三百四十四
    條之重利罪嫌。被告丙○○、甲○○及綽號「小張」之成年
　　男子就如附表編號１至３、５所示之重利犯行，有犯意之聯
    絡及行為之分擔，應論以共同正犯。又被告丙○○所犯如附
    表編號１至４所示之四次重利犯行、被告甲○○所犯如附表
    編號１至３所示之三次重利犯行，時間緊接，犯罪構成要件
    相同，顯係基於概括犯意反覆為之，為連續犯，應依修正前
    刑法第五十六條之規定，以一罪論。至被告丙○○、甲○○
    二人所犯如附表編號５所示之犯行，與該二人所犯如附表編
    號１至４、編號１至３所示之連續重利犯行間，犯意各別、
    行為互殊，應予分論併罰。
  (三)又被告丙○○、甲○○二人犯罪時間均係於九十六年四月二
　　十六日以前，合於中華民國九十六年罪犯減刑條例所定減刑
　　要件，均應依該條例第二條第一項第三款規定，減其刑期二
　　分之一，並均依同條例第九條之規定，併諭知易科罰金之折
　　算標準，且就被告丙○○、甲○○二人分別定其應執行有期
　　徒刑六月、五月，及併諭知易科罰金之折算標準。
  (四)被告丙○○、甲○○二人已分別於九十六年九月十九日、九
    十六年十月十二日向財團法人犯罪被害人保護協會臺灣臺中
    分會各繳納十萬元及五萬元（被告丙○○部分）、五萬元（
    被告甲○○部分），有卷附新光銀行匯款申請書、臺灣土地
    銀行匯款申請書在卷可參，併此敘明。
五、協商判決除有刑事訴訟法第四百五十五條之四第一項第一款
    於本訊問程序終結前，被告撤銷協商合意或檢察官撤回協商
    聲請者；第二款被告協商之意思非出於自由意志者；第四款
    被告所犯之罪非第四百五十五條之二第一項所定得以聲請協
    商判決者；第六款被告有其他較重之裁判上一罪之犯罪事實
    者；第七款法院認應諭知免刑或免訴、不受理者情形之一，
    及違反同條第二項「法院應於協商合意範圍內為判決；法院
    為協商判決所科之刑，以宣告緩刑或二年以下有期徒刑、拘
    役或罰金為限」之規定者外，不得上訴。
六、如有上開可得上訴情形，得自收受宣示判決筆錄送達之日起
    十日內，向本院提出上訴書狀，上訴於第二審法院。
中　　華　　民　　國　　96　　年　　10　　月　　17　　日
            　　　臺灣臺中地方法院刑事第四庭
                              　　書記官  賴淵瀛
                              　　法  官  林學晴
上正本證明與原本無異。
上訴書狀如未敘述理由，應於上訴期間屆滿後20日內補提理由書
狀於本院。（應敘述具體理由並附繕本）。
                              　　書記官  賴淵瀛
中　　華　　民　　國　　96　　年　　10　　月　  17　　日
【附錄本案論罪科刑法條全文】
刑法第三百四十四條：
乘他人急迫、輕率或無經驗貸以金錢或其他物品，而取得與原本
顯不相當之重利者，處一年以下有期徒刑、拘役或科或併科一千
元以下罰金。
附表：
┌──┬─────┬──────┬───┬─────┬────────────┬─────┐
│編號│ 犯罪時間 │  犯罪地點  │被害人│ 借貸金額 │  約    定    利    息  │  擔保品  │
│    │          │            │      │（新臺幣）│       （新臺幣）       │          │
├──┼─────┼──────┼───┼─────┼────────────┼─────┤
│ １ │95年3月初 │臺中市○○路│乙○○│10,000元  │以10天為1期，每10,000元1│乙○○所有│
│    │某日      │與文心南路路│      │          │期利息1,500元，並預扣第1│之20,000元│
│    │          │口          │      │          │期利息。                │本票      │
│    │          │            │      │          │                        │          │
│    │          │            │      │          │【年利率約為百分之六百三│          │
│    │          │            │      │          │十五；計算式為：1,500 ×│          │
│    │          │            │      │          │3×12÷ (10,000－1,500) │          │
│    │          │            │      │          │≒6.35】                │          │
│    │          │            │      │          │                        │          │
├──┼─────┼──────┼───┼─────┼────────────┼─────┤
│ ２ │95年4月5日│不詳地點    │己○○│40,000元  │以10天為1期，每10,000元1│戊○○及黃│
│    │晚間7時許 │            │  及  │          │期利息2,000元，並預扣第1│玉婷所有之│
│    │          │            │戊○○│          │期利息。                │身分證；黃│
│    │          │            │      │          │                        │玉婷所有之│
│    │          │            │      │          │【年利率為百分之九百；計│80,000元本│
│    │          │            │      │          │算式為：8,000×3×12 ÷ │票 (並由陳│
│    │          │            │      │          │(40,000－8,000)＝9】    │建成背書) │
│    │          │            │      │          │                        │          │
├──┼─────┼──────┼───┼─────┼────────────┼─────┤
│ ３ │95年5月9日│臺中市南區崇│丁○○│10,000元  │以10天為1期，每10,000元1│丁○○所有│
│    │          │倫街111巷1號│      │          │期利息2,000元，並預扣第1│之12,000元│
│    │          │            │      │          │期利息。                │本票及身分│
│    │          │            │      │          │                        │證影本    │
│    │          │            │      │          │【年利率為百分之九百；計│          │
│    │          │            │      │          │算式為：2,000×3×12 ÷ │          │
│    │          │            │      │          │(10,000－2,000)＝9】    │          │
│    │          │            │      │          │                        │          │
├──┼─────┼──────┼───┼─────┼────────────┼─────┤
│ ４ │95年5月19 │臺中市西屯區│何明照│30,000元  │以10天為1期，每10,000元1│何明照所有│
│    │日（96年偵│中工二路、中│      │          │期利息2,000元，並預扣第 │之60,000元│
│    │字第15059 │港路口      │      │          │一期利息。              │本票及身分│
│    │號以連續犯│            │      │          │                        │證影本    │
│    │之同一案件│            │      │          │【年利率為百分之九百；計│          │
│    │為由併辦）│            │      │          │算式為：2,000×3×12 ÷ │          │
│    │          │            │      │          │(30,000－6,000)＝9】    │          │
├──┼─────┼──────┼───┼─────┼────────────┼─────┤
│ ５ │95年7月26 │臺中市○○路│庚○○│100,000元 │以10天為1期，每10,000元1│庚○○所有│
│    │日        │239之6號    │      │          │期利息1,500元，並預扣第1│之300,000 │
│    │          │            │      │          │期利息。                │元本票及身│
│    │          │            │      │          │                        │分證      │
│    │          │            │      │          │【年利率約為百分之六百三│          │
│    │          │            │      │          │十五；計算式為：15,000×│          │
│    │          │            │      │          │3×12÷ (100,000－15,000│          │
│    │          │            │      │          │) ≒6.35】              │          │
│    │          │            │      │          │                        │          │
└──┴─────┴──────┴───┴─────┴────────────┴─────┘
